【裁判字號】    97,消債抗,17
【裁判日期】    970930
【裁判案由】    更生事件
【裁判全文】
臺灣屏東地方法院民事裁定            97年度消債抗字第17號
抗  告  人  甲○○
上列抗告人因更生事件，對於中華民國97年7 月9 日本院97年度
消債更字第39號裁定提起抗告，本院裁定如下：
    主  文
抗告駁回。
抗告程序費用新臺幣壹仟元由抗告人負擔。
    理  由
一、本件抗告意旨略以：
  (一)按法院應依職權調查必要之事實及證據，並得向稅捐或其他
    機關、團體為查詢；法院為調查事實，得命關係人或法定代
    理人本人到場或以書面陳述意見。消費者債務清理條例第9
    條第1 項、第2 項分別定有明文。蓋上開條文之立法目的，
    乃在於更生或清算事件之裁定及處置，常涉及多數利害關係
    人之權益，除債務人依法提出之文件外，法院仍應依職權調
    查必要之事實及證據，並得向稅捐或其他機關、團體等可能
    存有債務人之財產、收入及業務狀況資料者為查詢，以獲得
    相關資訊，俾作成適當之裁定或處置。法院為此等調查，必
    要時，得命利害關係人或法定代理人本人到場，並得以不公
    開之方式為之，或命以書面陳述意見。
  (二)抗告人民國25年12月20日生，已屆72歲，配偶楊玉貞，35年
    9 月19日生，已62歲，2 人皆已老邁，並有高血壓、糖尿病
    及骨關節炎等疾病纏身，故抗告人花費在醫療費用甚鉅，抗
    告人與配偶因多重慢性疾病，為就醫取藥，經常往返醫院與
    住家間，交通費用龐大，是抗告人所負債務鉅大。
  (三)綜上，原審疏未審酌抗告人無法履行協商條件之原因，遽以
    抗告人無不可歸責於己致履行顯有重大困難之情形，原審認
    事用法顯有違誤等語，並聲明：1.原裁定廢棄；2.裁定准予
    抗告人開始更生程序。
二、按債務人對於金融機構因消費借貸、自用住宅借款、信用卡
    或現金卡契約而負債務，在聲請更生或清算前，應提出債權
    人清冊，以書面向最大債權金融機構請求協商債務清償方案
    並表明共同協商之意旨，消費者債務清理條例第151 條第1
    項定有明文。次按債務人與金融機構協商成立者，不得聲請
    更生或清算，但因不可歸責於己之事由，致履行顯有重大困
    難者，不在此限；本條例施行前，債務人依金融主管機關協
    調成立之中華民國銀行公會會員辦理消費金融案件無擔保債
    務協商機制與金融機構成立之協商，準用前項之規定，消費
    者債務清理條例第151 條第5 項、第6 項分別定有明文。又
    聲請更生或清算不合程式或不備其他要件者，法院應以裁定
    駁回之，但其情形可以補正者，法院應定期間先命補正，復
    為同條例第8 條所明定。依其立法理由可知，債務清償方案
    成立後，固由債務人按其條件履行，惟需於其後發生情事變
    更，在清償期間收入或收益不如預期，致該方案履行困難甚
    或履行不能，因不可歸責於己，始能聲請更生或清算。此項
    規定旨在避免債務人任意毀諾已成立之協商，濫用更生或清
    算之裁判上債務清理程序，蓋以債務清償方案係經當事人行
    使程序選擇權所為之債務清理契約，債務人應受該成立之協
    議所拘束。債務人既已與金融機構協商成立，如認該協商方
    案履行有其他不適當情形，自仍應再循協商途徑謀求解決。
三、經查，抗告人抗告意旨所指各節，均無理由，茲分論如下：
  (一)本件抗告人主張其毀約之原因，係其於95年7 月間與最大債
    權金融機構協商成立時，每月薪資收入為15,000元，半年支
    領一次退休俸約20萬元，故每月平均收入約為48,333元，扣
    除每月依協商條件應償還之26,583元，所餘21,750元顯不足
    供其生活開支，協商條件過於嚴苛，至為明顯，但生活開支
    隨著物價上漲而增加，抗告人實無法負荷云云。然查此事由
    係抗告人於95年6 月13日與最大債權金融機構國泰世華商業
    銀行協商成立當時已知悉之事實，抗告人當時盱衡其經濟狀
    況，既仍簽署協商協議書，同意國泰世華商業銀行之無擔保
    債務還款計畫，無論其資金係來自親友借貸、薪資或其他投
    資獲利，抗告人既同意與國泰世華商業銀行協商成立，自有
    其籌措資金之來源，是抗告人自承其於95年6 月13日協商成
    立當時之平均收入約每月48,333元，相較於其目前之薪資收
    入既無減少，且抗告人尚有坐落屏東縣內埔鄉○○○段0000
    -0000 號及同段0000-0000 號土地，公告現值分為36,981元
    及196,200 元等情，亦有財政部台灣省南區國稅財產歸屬資
    料清單及土地登記謄本可參，足認抗告人每月仍有餘額21,7
    50元及其他財產，衡情應可供其支應日常生活及償債所需。
    綜上，自難認抗告人已舉證證明其於協商成立後有何經濟狀
    況重大變更，或有何不可歸責於抗告人之事由，致履行協商
    顯有重大困難。
  (二)按法院為調查事實，得命關係人或法定代理人本人到場或以
    書面陳述意見，消費者債務清理條例第9 條第2 項固定有明
    文。惟觀諸上開規定，乃指法院為調查事實，「得」命關係
    人或法定代理人本人到場或以書面陳述意見，而非「應」命
    關係人或法定代理人本人到場或以書面陳述意見，故法院自
    得視是否需要而決定是否有命關係人或法定代理人本人到場
    或以書面陳述意見之必要，倘法院認事實已明確，而無命關
    係人或法定代理人本人到場或以書面陳述意見之必要，自不
    得認有何違誤。據此，抗告人認原審未給予抗告人陳述意見
    之機會，係違背上開規定云云，顯有誤解。再者，同條例第
    44條規定「法院認為必要時，得定期命債務人據實報告更生
    聲請前二年內財產變動之狀況，並對於前條所定事項補充陳
    述、提出關係文件或為其他必要之調查。」法院自亦「得」
    令其對於該等事項補充陳述，以明瞭債務人是否確有更生原
    因存在，上述均屬法院得依職權運用之權限，尚不得僅以有
    無踐行其程序而即指摘原審裁定認事用法是否違法，附此敘
    明。
四、綜上，抗告人既未能舉證證明其於協商後有何不可歸責於己
    之事由，致履行顯有重大困難之情形，已與消費者債務清理
    條例所定得聲請更生程序以清理債務之要件不符，且無從補
    正。從而，原裁定為相同之認定，而駁回其更生之聲請，依
    法即無不合。抗告意旨猶執前詞指摘原裁定不當，求予廢棄
    另為裁定，為無理由，應予駁回。
五、據上論結，本件抗告為無理由，依消費者債務清理條例第15
    條，民事訴訟法第495 條之1 第1 項、第449 條第1 項、第
    95條、第78條，裁定如主文。
中    華    民    國    97    年    9     月    30    日
                  民事第二庭    審判長法  官  張世賢
                                      法  官  胡晏彰
                                      法  官  羅森德
正本係照原本作成
不得抗告。
                                      書記官  蔣開屏
中    華    民    國    97    年    10    月    1     日


司法院資訊處製作；財團法人民間司法改革基金會備份。
